【裁判字號】    98,訴,1920
【裁判日期】    991027
【裁判案由】    違反公司法等
【裁判全文】
臺灣臺北地方法院刑事判決              98年度訴字第1920號
公  訴  人  臺灣臺北地方法院檢察署檢察官
被      告  乙○○
選任辯護人  羅水明律師
上列被告因違反公司法等案件，經檢察官提起公訴（98年度偵字
第25037號），本院判決如下：
    主  文
乙○○共同公司負責人，公司應收之股款，股東並未實際繳納，
而以申請文件表明收足，處有期徒刑捌月；減為有期徒刑肆月，
如易科罰金，以新臺幣壹仟元折算壹日。
    事  實
一、丙○○（另行審結）係址設臺北縣汐止市○○路8號1樓之「
    生物鎵科技股份有限公司」（下稱生物鎵公司）之負責人，
    亦為商業會計法之商業負責人；乙○○則係址設臺北市○○
    路20號4樓之「信維會計師事務所」之會計師兼所長，並負
    責生物鎵公司之會計查核簽證。緣民國95年8月間，生物鎵
    公司欲辦理增資新台幣（下同）1,279萬7,500元登記，惟公
    司帳戶內欠缺現金，丙○○詢問乙○○之意見，乙○○明知
    生物鎵公司帳戶內並無股東所繳納之增資股款，乃與丙○○
    、代辦業者戊○○（另行審結）、金主丁○○（另案審結）
    、辦理增資登記會計審核之會計師楊恩賜（另案審結）等人
    共同基於公司應收之股款，股東並未實際繳納，而以申請文
    件表明收足之違反公司法、使公務員登載不實、及利用不正
    當方法，使財務報表發生不實之違反商業會計法之犯意聯絡
    ，建議丙○○以調借款項作存款證明之方式辦理，並介紹丙○○與任職於代辦業者即全成事業股份有限公司（下稱全成
    公司）之戊○○聯繫。丙○○則囑不知情之生物鎵公司會計
    員工甲○○與戊○○取得聯繫後，由戊○○聯繫丁○○提供
    短期借款予生物鎵公司作為驗資之資金證明，乙○○則偕同
    丙○○依戊○○指示，於95年8月16日至臺北國際商業銀行
    永春分行開設生物鎵公司之存款帳戶（帳戶號碼：00000000
    00000號），丙○○並將開戶之存摺交付丁○○，囑咐隨行
    之公司會計甲○○與丁○○辦理相關利息給付事宜，並於翌
    日由生物鎵公司匯款42,300元予丁○○作為利息費用。丁○○取得上開存摺後，隨即填寫提、存款單，並於如同年8 月
    17日交付銀行櫃台辦理資金轉帳手續，乃分批將本件增資款
    1,279萬7,500元匯入上開銀行帳戶內，旋將存摺帶回影印，
    作為股款業經股東繳納之存款證明，並製作不實之生物鎵公
    司1,279萬7,500元之股東繳納股款明細表及公司增資登記資
    本額查核報告書，再由各項報表上蓋用公司及負責人印章，
    將資本額查核報告書工作底稿交給會計師楊恩賜簽章，旋將
    上開驗資之公司存摺內資金轉出，而未用於生物鎵公司之經
    營。嗣後丁○○即將上開各種報表及會計師查核簽證之「存
    款證明」分別交予戊○○，填製公司變更登記申請書，而以
    上開存摺影本及公司增資登記資本額查核報告書等申請文件
    ，表明生物鎵公司應收股款均已收足，向主管機關經濟部中
    部辦公室申請增資變更登記，使該管承辦公務員審查認為形
    式要件均已具備，而核准變更登記，並登載於職務上所掌之
    公司登記簿，足以生損害於經濟部對於公司資本額審核之正
    確性及社會大眾之交易安全。
二、案經臺灣臺北地方法院檢察署檢察官自動檢舉偵查起訴。
    理  由
一、證據能力部分：
    按被告以外之人於審判外之言詞或書面陳述，除法律有規定
    者外，不得作為證據；又被告以外之人於審判外之陳述，雖
    不符合刑事訴訟法第159條之1至第159條之4之規定，但經當
    事人於審判程序同意作為證據，法院審酌該言詞陳述或書面
    陳述作成時之情況，認為適當者，亦得為證據；又當事人、
    代理人或辯護人於法院調查證據時，知有同法第159條第1項
    不得為證據之情形，而未於言詞辯論終結前聲明異議者，視
    為有前項之同意，刑事訴訟法第159條第1項及第159條之5分
    別定有明文。本判決下列所引被告以外之人於審判外所為之
    供述證據，公訴人及被告對其證據能力並不爭執，其至辯論
    終結前亦未聲明異議，本院審酌上開證據方法於製作時之情
    況，尚無違法不當，應認以之作為證據應屬適當。至其餘非
    供述證據部分，本院亦查無任何違反法定程式取得之情形，
    應認有證據能力，合先敘明。
二、認定犯罪事實所根據之證據及理由：
    訊據被告乙○○固供認其於95年8月間擔任生物鎵公司之簽
    證查核會計師，且有將戊○○之聯絡方式告知該公司負責人
    丙○○，並於95年8月16日開車載丙○○、甲○○至臺北國
    際商業銀行永春分行，惟矢口否認有何前開犯行，辯稱：丙○○告知伊其公司有資金需求，需向人借錢，而伊友人戊○○從事工商服務，有借錢之管道，故將戊○○之聯絡方式告
    訴丙○○，由雙方逕行聯絡，其後之增資事宜伊並未參與。
    而95年8月16日當日係馬來西亞經貿團在君悅飯店舉行招商
    會，丙○○邀請伊一同前往，由伊開車，丙○○說公司會計
    甲○○搭個便車，途中丙○○與會計下車去銀行辦點事情，
    伊並沒有下車，也不知辦什麼事情，辦好後伊與丙○○則去
    參加招商會云云。經查：
（一）上開事實，業據證人即生物鎵公司負責人丙○○於偵查及
      審理時證述明確（見98年度他字第1608號卷第112至113頁
      〈下稱他字卷〉、本院卷第78至80頁），核與證人即金主
      丁○○於審理時證述其有跟全成公司等事務所配合，提供
      資金給事務所進行短期融資，並於於95年8月16日至臺北
      國際商業銀行永春分行，公司負責人有到場辦理開戶，伊
      取得存摺後將1,279萬7,500元匯至生物鎵公司之上開帳戶
      內等語相符（見本院卷第81至83頁），且有臺北國際商業
      銀行永春分行帳戶0000000000000號自95年7月至95年11月
      之客戶歷史資料查詢明細表、臺北國際商業銀行永春分行
      帳戶000000000000 0號於95年8月17日共存入新台幣1279
      萬7500元之存款憑條影本共9張、臺北國際商業銀行永春
      分行帳戶00000000000 00帳戶於98年8月17日丁○○填寫
      之取款憑條6張、公司基本資料查詢表、生物鎵公司變更
      登記申請書、股東繳納股款明細表、生物鎵公司95年8月
      11 日董事會議事錄及董事會議簽到表、95年8月17日帳戶
      式資產負債表、公司增加登記資本額查核報告書、臺北國
      際商業銀行永春分行帳戶0000000000000號之存摺內頁影
      本、生物鎵公司變更登記表1份在卷可稽（見98年度他字
      第1908號卷第第23頁、第24頁至第27頁、第30至35頁、第
      36 至37頁、第44頁、第45頁至第46頁、第50至52頁、第
      57 頁至59頁）。
（二）被告乙○○雖否認證人丙○○前開證述之憑信性；然而：
    1.案發時，證人丙○○係生物鎵公司之負責人，被告乙○○
      則擔任生物鎵公司之簽證查核會計師，雙方具有相當之信
      任度，且並無恩怨關係乙節，為被告乙○○及證人丙○○
      所不爭執，衡情證人丙○○應無甘冒偽證罪之處罰而誣陷
      被告乙○○之動機。又本件被告丙○○犯後自始坦承犯行
      （見98年度他字卷第65 頁、96至97頁、第112至113頁、
      本院卷第29頁背面），並非將自身一切責任推諉給專業之
      會計師即被告乙○○，是證人丙○○亦無為脫免刑責而虛
      構事實之動機。
    2.證人丙○○於審理時證稱：「先前增資案的股款，各股東
      都有按時繳交，但我們公司從事生物科技的研發，因為研
      發是屬於燒錢的行業，所以有一些費用會先從股款中動支
      運用，所以要辦理增資時，因為錢已經動用，所以我們去
      問向我們承租辦公室的乙○○會計師，問他要辦理增資時
      錢已經動用了，該怎麼辦理，乙○○告訴我們應該要拿出
      支出的憑證作成資金報表送業管單位審核才可以辦理，但
      花費比較長的作業時間，並且建議我們，也可以使用變通
      的方法，花利息錢找金主幫忙調用款項，因為我們資金確
      實已經到位，與一般資金未到位，單純借款驗資的情況不
      同，所以我考量可以順利完成驗資程序的目的，又不懂法
      律規定，所以就請乙○○幫忙，幫忙調度資金以供驗資。
      乙○○就提供戊○○的電話給我....」等語（見本院卷第
      78頁）。而依據證人丙○○所證述已先挪用股款後該如何
      辦理增資，被告乙○○所提出之上開兩種方式內容以觀，
      已具相當之實務專業性，足認證人丙○○所言非虛。
    3.證人丙○○於審理中復證稱：我已經不想傷害被告了，如
      果被告乙○○完全不知情的話，為何被告在第一次偵查庭
      開庭前，邀我、戊○○、廖春明、廖春明太太一起在全成
      公司開會協調，乙○○、廖春明夫婦三人還要求我一肩扛
      起，對所有的問題都回答不知道，並且告訴我他們已經有
      這樣的經驗，而且還前後還開兩次協調會，當時戊○○已
      經罹患癌症，在現場落淚等語（見本院卷第80頁背面）。
      就此，被告乙○○則稱：伊印象中只有開一次協調會，當
      時只是希望丙○○能夠據實陳述而已云云（見本院卷第80
      頁背面）。準此，若被告乙○○並無參與本案犯行，何以
      會與記帳業者即全成公司負責人、戊○○一同召開協調會
      ？又何需於協調會中要求證人乙○○於應訴時應如何答辯
      ？由此足認被告與記帳業者戊○○等人間，確實就本案之
      犯行，有犯意之聯絡及行為之分擔。
    4.證人丙○○於檢察事務官偵查、本院審理時證稱：本件伊
      匯款4萬多元給丁○○做為利息，因為要看到利息，丁○○才會借款給伊。伊於95年8月15日收到信維事務所的明
      細單，要伊支付12000元之增資代辦費用，公司的財務人
      員於8月18日開立一張支票號碼為HA0000000、到期日為95
      年8月25日、抬頭為全成公司的支票，後來也有收到全成
      公司的發票，其中全成公司的地址與信維會計事務所的地
      指示一樣等語（見偵卷第112至113頁），並提出匯款委託
      書1張、請款明細單2份、全成公司所開立之統一發票、支
      票簿頭2份為證（見偵卷第114至117頁、本院卷第91至93
      頁）。觀諸請款明細單2份左上角，均以手寫記載「From
      信維」，佐以證人甲○○於審理時證稱：「（問：生物鎵
      公司委託給信維會計室物所辦理的相關業務，信維公司送
      過來的收據，都是開全成會計事務所，是否如此？）應該
      只有本件的增資代辦費用」等語（見本卷第86頁背面）。
      由此足認上開全成公司之請款明細單均應來自於信維會計
      師事務所，可徵被告與全成公司之戊○○等人，應具有犯
      意之聯絡及行為之分擔，至為明確。
    5.此外，信維會計師事務所與全成公司地址均在臺北市○○
      路20號4樓乙節，為被告所不爭執。而證人丁○○復證稱
      ：被告與全成公司是同一個辦公室，因伊有去過一次等語
      （見本院卷第118頁背面）。由此亦足認兩者關係匪淺，
      佐以前述信維會計師事務所遞送全成公司請款明細表予生
      物鎵公司之事實以觀，應認被告乙○○確實與全成公司戊○○等人有本案犯意之聯絡及行為之分擔，至為明確。
    6.綜上，證人丙○○之證詞，具有相當之憑信性，應堪採信
      。
（三）辯護意旨稱：被告乙○○於95年8月16日載丙○○、甲○○至臺北國際商業銀行永春分行，丙○○下車至銀行辦理
      開設生物鎵公司之存款帳戶時，證人甲○○、丁○○均證
      稱沒有看到乙○○，足認證人丙○○所言不實云云（見本
      院卷第126頁背面）。惟查：
    1.證人丁○○固於審理時證稱：伊對在庭的被告乙○○沒有
      印象，亦沒有於95年8月16 日生物鎵公司在台北商銀永春
      分行開戶時跟乙○○打招呼等語（見審卷第81至83頁）。
      惟證人丁○○復證稱：伊因提供資金給公司開戶登記或增
      資登記而被起訴的公司高達92間，伊係接受事務所之委託
      ，辦理短期融資給事務所，再由事務所接受公司委託去處
      理，伊都是按照事務所指示辦理。一般公司負責人至銀行
      辦理開戶時，伊一定會到場，如果事務所人員沒有辦法到
      場，事務所會打電話告訴伊負責人已經到，伊就到服務台
      去，然後很敏感會知道那個時間而且知道那個人。另一種
      情形係事務所的人當仲介，並在場陪同開戶。另在伊眾多
      伊眾多配合的事務所當中，有一家叫全成公司等語（見同
      上頁）。由此可知，證人丁○○僅係金主，主要係由辦理
      登記之代辦公司或事務所相關人員負責聯繫公司負責人、
      金主見面，故其未必會與被告乙○○認識，是證人丁○○
      上開分之證述，尚難資為有利於被告乙○○之認定。
    2.至證人甲○○於審理時證稱：「（問：開戶時，乙○○有
      一起進入銀行嗎？）我的印象中是沒有，但時間太久我無
      法確定。」、「（問：開戶的時候有無見到丁○○？）我
      不認識她，我沒有印象，我記得現場有一位小姐，但是不
      是今日在庭的丁○○，我不知道」等語（見本院卷第84頁
      ）。本院審酌生物鎵公司於銀行開戶當日丁○○確實有在
      現場，證人證人甲○○卻表示沒有印象。由此足認證人甲○○應係因事隔太久而無法確認被告丁○○、乙○○是否
      有進入銀行，是證人甲○○之上開證詞，亦難作為有利於
      被告之認定，附此敘明。
（四）辯護意旨復辯稱：臺北國際商業銀行永春分行騎樓根本無
      法停車，故證人丙○○證述95年8月16日其開車停在騎樓
      所言不實，並提出現場照片2紙為證（見本院卷第124頁背
      面）。經查，證人丙○○於審理時證稱：「（問：有無見
      到乙○○的車子停在哪裡？）時間太久，當時好像停在騎
      樓那裡....」等語（見本院卷第79頁）。本院審酌被告乙○○確實有開車載丙○○至銀行，至於車子停哪裡，並非
      本案之重要事實，加以事隔數年，證人丙○○未必印象深
      刻，自無法據此即全盤否定證人丙○○前開證述之憑信性
      。是此部分之辯護意旨，亦尚難憑採。
（五）按共同正犯之意思聯絡，原不以數人間直接發生者為限，
      即有間接之聯絡者，亦包括在內。如甲分別邀約乙、丙犯
      罪，雖乙、丙間彼此並無直接之聯絡，亦無礙於其為共同
      正犯之成立（最高法院77年度台上字第2135號判例意旨可
      資參照）。查被告乙○○與金主丁○○或承辦會計師楊恩
      彼此此間，固無證據證明彼此認識，而無直接之犯意聯絡
      ，然被告乙○○應知悉此種犯罪類型必有金主及會計師之
      存在，仍建議有犯意聯絡之負責人丙○○與代辦業者戊○○聯繫，進而透過有犯意聯絡之代辦業者戊○○與金主、
      會計師聯繫，而完成本案犯行，揆諸前開判例意旨，被告
      與金主丁○○及會計師楊恩賜間，仍應論以共同正犯，附
      此敘明。
（六）至證人丙○○於偵審中就自己犯行部分認罪，並供稱本案
      生物鎵公司辦理增資之資金實已到位，但因有需求而先行
      挪用，嗣後才辦理增資登記等語。按公司法第9條第1項立
      法原意，在於防止虛設公司及防範經濟犯罪之發生，且落
      實公司之「資本充實」、「資本恆定」等原則，不容公司
      負責人隨意流用、挪用、調度款項，使公司之資本陷於不
      穩定、不確定狀態。是只須公司設立或增資時，帳戶內並
      無應收之股款，而公司負責人以申請文件虛偽表明收足者
      ，即已成立。至於是否為事先挪用或事後有無補足，不影
      響犯罪之成立。故證人丙○○擔任生物鎵公司之負責人，
      於生物鎵公司辦理增資登記時，其公司帳戶內股款不足，
      而以借資方式申請文件表明收足之行為，足證其違反上開
      公司之「資本充實」、「資本恆定」等原則，是此部分犯
      行明確，附此敘明。
（七）綜上，被告乙○○明知生物鎵公司帳戶內並無股東所繳納
      之增資股款，仍建議丙○○與代辦業者即全成公司之戊○○聯繫，以向金主短期借款之方式作為驗資之資金證明，
      被告乙○○復於95年8月16日陪同丙○○至至臺北國際商
      業銀行永春分行辦理公司開戶，嗣又由信維會計師事務所
      遞送全成公司之增資代辦費請款明細表2份予生物鎵公司
      請款等情，至為明確。是本案事證已臻明確，被告乙○○
      前開所辯，均不足採信，其犯行應堪認定。
三、論罪科刑之理由：
（一）衡諸公司法第9條第1項規定之立法意旨，乃係基於公司資
      本為公司經濟活動及信用之基礎，故除公司於設立時，於
      章程應載明公司之資本額，其後如須增資，亦須經嚴格之
      程序，此即資本不變之原則，此外，公司在設立時並應收
      足相當於資本額之現實財產（資本確定原則），且於設立
      後，以至解散前，亦皆應力求其保有相當於資本之現實財
      產（資本維持原則），則為防止虛設行號，以亳無資產基
      礎之公司從事營業，損害一般債權人，乃有上開公司負責
      人應確實將應收之股款收足，且不得於收足股款後又將股
      款發還股東或任由股東收回之規定，藉以維持公司資本之
      鞏固。本件證人丙○○為生物鎵公司之負責人，並實際負
      責經營該公司業務，自屬公司法第8條之負責人，亦為商
      業會計法第4條規定之商業負責人。被告乙○○明知公司
      帳戶內並無股東繳納支增資股款，而夥同代辦業者等人以
      申請文件表明收足，使經濟部之公務員登載於職務上所掌
      之公文書，自足以生損害於經濟部對公司管理之正確性。
      是核被告乙○○所為，係犯公司法第9條第1項股東未實際
      繳納股款，而以申請文件表明收足罪、商業會計法第71條
      第5款利用不正當方法，致使財務報表發生不實之結果罪
      及刑法第214條使公務員登載不實文書罪。
（二）被告乙○○就前開犯行，與生物鎵公司負責人丙○○、代
      辦業者即全成公司之戊○○、金主丁○○、會計師楊恩賜
      間，有犯意聯絡與行為分擔，依刑法第28條、第31條第1
      項之規定，為共同正犯。被告乙○○雖非生物鎵公司之負
      責人、主辦或經辦會計人員或受託代他人處理會計事務之
      人員（被告乙○○雖為生物鎵公司之簽證會計師，但就該
      本增資登記案並非受託承辦之會計人員），然被告乙○○
      與生物鎵公司公司負責人丙○○及全成公司之戊○○，有
      犯意聯絡與行為分擔，其就前開公司法第9條第1項前段、
      商業會計法第71條第5款之犯行，應依刑法第31條第1項規
      定，論以共同正犯，另就使公務員登載不實罪部分，應依
      刑法第28條之規定，論以共同正犯。
（三）被告乙○○前開所犯之3罪名，就被告而言，僅有自然行
      為概念之一行為，且係基於一個意思決定為之（即辦理公
      司增資登記），自應評價為一個犯罪行為，所犯上開3罪
      之構成要件並不相同，屬一行為觸犯數罪名之想像競合犯
      ，應依刑法第55條規定，分別從較重之公司法第9條第1項
      處斷（最高法院96年度第7次刑事庭會議決議意旨參照）
      。
（四）刑法第31條第1項雖有規定就非前開公司負責人之被告乙○○得減輕其刑，然參以被告乙○○乃身為會計師，對於
      公司資本維持、資本不變原則重要性，知之甚詳，卻在丙○○辦裡生物鎵公司增資登記時，未盡其專業之本分，反
      建議以臨時借貸充任，影響社會交易安全。本院自無法援
      引前開規定，為被告乙○○減輕其刑，附此敘明。
（五）爰審酌公司法規定公司申請辦理增資時，需經股東繳足股
      款並經驗資認可之意旨，其理由乃透過主管機關之監督以
      保障社會大眾利益及交易安全，若公司增資所需之股款資
      本非由股東繳交，卻係出自貸借所得，則該公司自身無異
      無任何資財可言，嚴重危害交易安全。而被告乙○○身為
      會計師，明知生物鎵公司帳戶內未實際向股東收足公司應
      收之增資股款，卻以虛偽存入股款之手法，逕以不實文件
      表明已收足，未收足之股款金額，對於主管機關工商管理
      之正確與否及社會大眾對於公司登記之信賴，影響非輕，
      且犯後否認犯行，本應重懲，惟念及被告未曾受有期徒刑
      以上刑之宣告，有臺灣高等法院被告全國前案紀錄表在卷
      可稽，素行尚佳，併參酌其犯罪之動機、目的、手段等一
      切情狀，量處如主文所示之刑。又被告犯罪時間在96 年4
      月24日以前，且無中華民國九十六年罪犯減刑條例所定不
      得減刑之情，是依同條例第2條第1項第3款、第7條、第9
      條規定減其宣告刑二分之一，併諭知易科罰金折算標準。
據上論斷，應依刑事訴訟法第299條第1項前段，公司法第9條第1
項，商業會計法第71條第5款，刑法第11條前段、第28條、第31
條第1項、第214條、第55條、第41條第1項前段，刑法施行法第1
條之1第1項、第2項前段，中華民國九十六年罪犯減刑條例第2條
第1項第3款、第7條、第9條，判決如主文。
本案經檢察官盧慧珊庭執行職務
中    華    民    國    99    年    10    月    27    日
                  刑事第十一庭  審判長法  官  蔡守訓
                                      法  官
                                      法  官  顧正德
中    華    民    國    99    年    10    月    27    日
                                      書記官

司法院資訊處製作；財團法人民間司法改革基金會備份。
